台灣高等法院臺中分院民事判決　九十年度上字第八一號
　　　上　訴　人　　甲○○
　　　法定代理人　　乙○○
右當事人間請求清償借款事件，上訴人對於中華民國八十九年十一月二十四日臺灣臺
中地方法院八十八年度訴字第二二六八號第一審判決提起上訴，本院判決如左：
    主　　文
上訴駁回。
第二審訴訟費用由上訴人負擔。
    事實及理由
一、本件上訴人起訴主張：被上訴人公司分別於民國（下同）八十六年十二月十九日
    、八十七年二月二十三日、二月二十五日、三月十九日、四月二十日，向上訴人
    借款新台幣（下同）三十萬元、十萬元、十萬元、五十萬元、五十萬元，合計五
    筆共一百五十萬元（下簡稱系爭借款），並由上訴人個人所有之泛亞銀行南屯分
    行00000000000之二號帳戶中，分別匯出三十萬元、十萬元、十萬元
    、五十萬元、五十萬元等五筆金額予被上訴人公司在泛亞銀行南屯分行第000
    00000000之一號帳戶內（下簡稱被上訴人泛亞銀行帳戶），惟迄今上訴
    人仍未清償系爭借款，迭經催討亦置之不理，爰依借貸之法律關起訴請求返還系
    爭借款及起訴狀繕本送達翌日起至清償日止，按年息百分之五計算之法定遲延利
　　息。被上訴人則否認有向上訴人借貸系爭借款；並辯稱上訴人原任職於被上訴人
　　公司之財務協理，綜理被上訴人公司財務，並職掌公司之存摺、語音轉帳密碼、
　　印鑑章等財務資料，然上訴人竟自八十六年一月間至八十七年四月間，以轉帳、
　　匯款之方式自被上訴人泛亞銀行南屯分行00000000000之一帳號，匯
　　款入上訴人泛亞銀行00000000000之二號帳戶、花旗銀行台中分行0
　　00000000號、台中市第七信用合作社復興分行00000000000
　　號帳戶，再以提領現金方式，共盜取被上訴人公司一千五百五十二萬二千四百零
　　三元，是故上訴人前開以轉帳之方式匯入被上訴人帳戶款項，乃上訴人為償還盜
　　取被上訴人公司前開鉅款而回存之款項，並非借款。又不論上訴人匯款原因事實
　　為何，惟上訴人亦於八十七年三月六日起至八十七年四月二十四日止，自被上訴
　　人公司在泛亞銀行之帳戶中轉帳取得一百二十萬零十五元，從而不得以上訴人前
　　開泛亞銀行轉帳一百五十萬元行為，即逕認定兩造間有系爭借貸關係等語，資為
　　抗辯。
二、本件原審對於上訴人之請求，判決上訴人全部敗訴，上訴人全部聲明不服，上訴
    求為判決：(一)原判決廢棄。(二)被上訴人應給付上訴人壹佰伍拾萬元，及自起訴狀
    繕本送達日起至清償日止，按年息百分之五計算之利息。(三)第一、二審訴訟費用
    由被上訴人負擔。(四)如受有利判決，願供擔保，請准宣告假執行。被上訴人則求
    為判決駁回上訴；如受不利判決，願供擔保，請准宣告免為假執行。
三、按當事人主張有利於己之事實者，就其事實有舉證之責任，民事訴訟法第二百七
    十七條定有明文。次按，原告主張權利者，應先由原告負舉證之責，若原告不能
    舉證以證實自己主張之事實為真實，則被告就其抗辯事實即令不能舉證，亦應駁
    回原告之請求；又主張法律關係存在之當事人，須就法律關係發生所須具備之要
    件，負舉證責任，於金錢借貸關係中，須就其發生所須具備之特別要件即金錢之
    交付及借貸意思表示互相一致負舉證之責，若僅證明有金錢之交付，未證明借貸
    意思表示互相一致者，尚不能認為有金錢借貸關係存在（最高法院四十八年度台
    上字第八八七號判例、八十一年度台上字第二三七二號、八十二年度台上字第一
    七二三號判決參照）。本件上訴人主張：其於八十六年十二月十九日、八十七年
    二月二十三日、二月二十五日、三月十九日、四月二十日，各自其所有泛亞銀行
    00000000000之二號帳戶，以語音轉帳之方式，各轉帳三十萬元、十
    萬元、十萬元、五十萬元、五十萬元，合計一百五十萬元系爭借款，至被上訴人
    公司所有於泛亞銀行00000000000之一帳號之事實，固提出被上訴人
    所有上開泛亞銀行帳戶之八十六年六月五日至八十七年四月二十七日間之提存款
    往來紀錄一份在卷（見原審卷第一冊第八至十二頁），惟上訴人主張上述轉帳之
    原因，為被上訴人向其借貸，業據被上訴人所否認，依舉證責任之分配原則，上
    訴人自應就所稱借貸關係之借貸意思表示互相一致，先負舉證之責。惟查：
（一）上訴人甲○○與被上訴人公司負責人乙○○為男女朋友關係，上訴人自八十四
      年起即歷經任職於被上訴人公司職員、經理、協理，並八十六年九月十七日任
      被上訴人公司財務協理，綜理被上訴人公司財務，迄八十七年四月二十三日止
      ，期間上訴人個人泛亞銀行00000000000之二號帳戶，專供被上訴
      人鵬遠公司使用乙節，此為上訴人具狀所自承（見本院卷院第一冊第一三六頁
      、第二冊第四九至五０頁），並有上訴人書具之離職申請書在卷可按（見本院
      卷第一三一頁）。又上訴人甲○○任職被上訴人公司財務協理期間，有關鵬遠
      環境工程股份有限公司（下簡稱鵬遠公司）之存摺、空白支票本（即鵬遠公司
      泛亞銀行南屯分行00000000000之一帳號）及鵬遠公司印鑑，均由
      上訴人保管及簽發，然上訴人欲供自行使用，偽造「開票記錄表」，並以鵬遠
      公司泛亞銀行南屯分行00000000000之一帳號之支票，偽造十張面
      額各一百萬元（合計一千萬元）受款人為「房東」之支票，並無法提出完整資
      料以供核對，為此經法院以業務上文書登載不實罪，判處有期徒刑三月確定在
      案，此經本院調閱台灣台中地方法院八十九年度訴字第一九六二號、本院九十
      年上訴字第一四八五號刑事卷，審閱無誤，並有上訴人接收前手高美蘭移交單
      在卷可稽（見本院卷第一冊第二二三至二二六頁），堪信為真實。次查兩造均
      無法提出鵬遠公司有關帳冊，為兩造所自承在卷（見本院卷一六０頁），然被
      上訴人陳稱係上訴人甲○○離職時移交時未交出，並提出接收前手高美蘭移交
      單及上訴人甲○○出具移交單在卷可證（見本院卷第一冊第一三二頁、第二二
      三至二二六頁），上訴人雖自認其移交單為真正，但辯稱有關公司會計資料尚
      留在鵬遠公司云云，惟查上訴人甲○○出具之移交單，並未如前手高美蘭出具
      移交單列詳列清冊，且甲○○移交單上載明「．．．本人尚有大量的文件須移
      交，懇於四月十八日移交完畢，自予離職」，再參之上開甲○○觸犯偽造文書
      罪等案件，足見上訴人辯稱有關公司會計資料尚留在鵬遠公司云云，顯不足採
      。抑有進者，上訴人聲請會計師鑑定本件系爭借款時，經本院限期命上訴人提
      出鵬遠公司日記帳、總分類帳、明細表、會計傳票、存摺及支票存款對帳單、
      營所稅申報書等會計資料，上訴人除提出其個人上開泛亞銀行、花旗銀行台中
      分行、台中市第七信用合作社復興分行等存摺外，其餘均自承無法提出（見本
      院卷第二冊第三九至四一頁）。嗣經本院囑台灣省會計師公會指派益新聯合會
      計師事務所鑑定本件糾紛後，因上訴人拒絕繳納鑑定費而無從鑑定，此有該會
      計師事務所函在卷可考（見本院卷第二冊第四八頁），復為上訴人所自承在卷
      （見本院卷第二冊第八五頁）。
（二）再查依卷附上訴人所提被上訴人泛亞銀行00000000000之一帳號，
      八十六年六月五日至八十七年四月二十七日間之提存款往來紀錄，與上訴人個
      人所有泛亞銀行南屯分行00000000000之二號帳戶、花旗銀行台中
      分行000000000號及台中市第七信用合作社復興分行0000000
      0000號帳戶、存摺及存摺摘要紀錄（見本院卷第二冊第一六九至一八九頁
      ），其間往來轉進及轉出之紀錄多達數百筆之多，可見上開兩帳戶往來頻繁，
      而其相互轉匯款之原因為何，雖上訴人制作資金往來說明表乙件說明（見本院
      卷第一冊第三四至四三頁、第二冊第一九八至二０八頁) ，並截取一段日期即
      八十六年十二月十九日、八十七年二月二十三日、二月二十五日、三月十九日
      、四月二十日，分別匯入被上訴人泛亞銀行帳戶三十萬元、十萬元、十萬元、
      五十萬元、五十萬元，合計五筆共一百五十萬元（按即系爭借款），然為此為
      上訴人私人制作文書，非但為被上訴人當庭所否認在卷（見本院卷第二冊第一
      五九頁），且前開金融機關存摺僅有金額之記載，並無各筆款原因之記載；
      加以上訴人任職被上訴人鵬遠公司之財務協理期間，有關鵬遠公司帳冊記載及
      移交不清，上訴人個人泛亞銀行00000000000之二號帳戶，又專供
      被上訴人鵬遠公司使用乙節，上訴人又無鵬遠公司帳冊可供核對，已如前(一)所
      述，則該上訴人制作資金說明表，顯不足取，自難逕依前開金融機關帳戶，往
      紀錄之記載，即逕認兩造間有借貸關係之合意。又上訴人辯稱：上訴人泛亞銀
      行轉入被上訴人公司泛亞銀行帳號款項，為上訴人借款於被上訴人公司，反之
      期間內被上訴人公司轉入上訴人泛亞銀行帳號之款項，為被上訴人公司清償部
      分本金及利息云云。然查上述數百筆轉匯帳紀錄，究竟何者為借款？何者為被
      上訴人所清償之本金、利息？於往來紀錄中，並未記明，是上訴人上開主張，
      尚不足採。另依上訴人所提上訴人轉入轉出被上訴人公司前開帳戶各筆紀錄，
      上訴人主張係其借款予被上訴人公司壹仟肆佰貳拾參萬元，而自被上訴人公司
      僅匯出伍佰壹拾玖萬柒仟伍佰元，其中清償本金肆佰柒拾壹萬伍仟元，利息肆
      拾捌萬貳仟伍佰元，被上訴人公司尚欠其玖佰零參萬貳仟伍佰元．．．又其借
      款予被上訴人公司款項，係上訴人為被上訴人公司向訴外人洪大華所借，並由
      洪大華匯入被上訴人公司云云，然此亦為被上訴人所否認，經查：
  　(1)依上訴人所提其與被上訴人法定代理人乙○○八十七年四月二十九日之電話錄
      音內容（見原審卷第一冊第二二二至二三三頁），乙○○雖向上訴人表示「如
      果說沒有問題的話，你願意那十張票換成你個人個票哦！」，乙○○表示「對
      ！如果這個問題，我倒是沒有問題。」，惟遍觀全部譯文均未論及系爭上訴人
      所主張之系爭借款情事。又依上訴人所提八十七年五月六日洪大華、乙○○及
      上訴人間之電話錄音譯文（見原審卷第一冊第二三四頁），洪大華稱：「我是
      說我把壹仟萬資金都抽回，就這樣子啊你，．．叫她和你處理我的事情，就這
      樣子! 」，乙○○回答：「好」。依其語意應似洪大華有壹仟萬資金在乙○○
      處而欲取回，此與上訴人所主張被上訴人公司積欠其借款之事，顯非相關，又
      洪大華雖於原審到庭結證證稱：「八十七年四月間，上訴人向我說缺錢，要我
      把錢匯入被上訴人公司帳戶，『是上訴人向我借的』，後來上訴人又告訴我，
      不需要那麼多，又還我壹佰萬元，尚欠貳佰萬元」。「上訴人向我借很多錢，
      大部分錢均匯給被告公司」。「上訴人欠我多少錢尚未整理出來。」（詳參原
      審八十九年四月十四日言詞辯論筆錄，原審卷第一冊第一九三至一九五頁），
      查依洪大華所證，向其借款之人為上訴本人，並非被上訴人鵬遠公司，雖洪大
      華大部分錢匯入被上訴人公司帳戶內，然兩造間資金往來頻繁複雜，且據鑑定
      人益新聯合會計師事務所查覆：「兩造間資金往來，循環借貸關係長達數年之
      久，且其資金借貸亦非每筆逐筆清償，．．若分割其中一段時間予以鑑定．將
      無法窺知全貌，其結果可能有所不同」，有該函文在卷可證（見本院卷第七八
      頁）；加以上訴人任職被上訴人鵬遠公司期間，致公司帳目不清，甚至偽造一
      千萬元支票，如前所述，自難憑洪大華一段證詞，即逕認上訴人為被上訴人公
      司向洪大華借貸一千餘萬元，而尚積欠九百餘萬元。再依上訴人所陳：被上訴
      人法定代理人乙○○於八十七年一月三十日開立第一銀行宜蘭分行面額壹佰萬
      元支票一張，擔保八十五年十二月三十一日，被上訴人公司向上訴人借壹佰萬
      元（預扣肆萬元，實匯玖拾陸萬元），該款被上訴人於八十六年五月二十四日
      匯回上訴人；同日所簽發同分行壹佰伍拾萬元支票一張，係擔保於八十六年一
      月十五日，向訴外人洪大華借款壹佰伍拾萬元，被上訴人於八十五年五月二十
      日償還取回該支票；於八十七年三月一日開立同分行支票壹佰肆拾萬元，亦係
      擔保於八十六年二月四日，向洪大借款壹佰肆拾萬元計參佰玖拾萬元，被上訴
      人於八十七年五月十二日匯款清償取回支票云云。然按洪大華既表明未借款予
      被上訴人公司，已如前所述，上訴人主張被上訴人公司有向洪大華借款，而由
      被上訴人法定代理人以個人支票擔保，顯不足採。準此，上訴人所述上情，亦
      不足證明被上訴人公司有向上訴人借用上述款項未還之事實。
  　(2)另上訴人所提本院八十七年度自字第一０八九號刑事判決（見原審卷第二冊第
      二０八至二一六頁），固載有「自訴人（即被上訴人公司）於本案審理時，所
      提八十七年九月中旬其與被上訴人甲○○之電話錄音譯文可知，自訴人確曾透
      過被上訴人向他人周轉現金，惟自訴人因公司經營不善致周轉不靈，被上訴人
      屢遭金主逼債．．．」之文字，然上述內容是否有關系爭借款，該判決並未論
      及一語，自無法證明該「周轉現金」乃上訴人所指轉匯款為被上訴人公司之系
      爭借款。
（三）另上訴人雖舉證人陳慧婷於原審到庭陳稱：「八十五年至八十六年間任職被上
      訴人公司，任繪圖員，八十六年一月時乙○○要求我作帳，開始管帳，泛亞銀
      行出入，一般都是負責人有囑託之後，我才對公司，錢的出入作轉帳，而上訴
      人當時任經理，但是上訴人這段期間都在印尼，在印尼駐廠，這段期間的帳均
      由我管至八十六年七月止」。「我管的帳是雜支、零用金、健保及廠商請款、
      匯款，並含老闆所交待之大筆匯款，上訴人當時是任管理部經理，公司之財務
      是老闆自己負責。」等詞在卷（見原審卷第一冊第一九三、一九四頁），及證
      人許美華（按即甲○○胞妹）陳稱：「八十四年至八十七年任職被上訴人公司
      原任繪圖、文書、記帳，後來成為管理部經理，而請款的整個流程，都經過老
      闆核准，由管理部至技術部門再至負責人，乃向會計開支票或給現金支，均經
      過負責人核准，除貳仟元以下之零用金不必經負責人外，其餘均要經過負責人
      核准。」，「知道公司有對外借款，但實際金額不瞭解，是由上訴人去借款，
      而上訴人是向洪大華借的」，「被上訴人對外借款多少及還多少我不清楚」等
      語在卷（見原審卷第一冊第一九四頁）。再者；證人陳慧婷於本院證稱：「我
      是公司的繪圖員，有經手鵬遠公司的會計業務，自八十六年一月至八月，乙○
      ○要我做的，當時應該是甲○○的工作，因她人在印尼，所以叫我作，聽從乙
      ○○的指示，他叫我跑銀行我就跑銀行，我不懂會計，我有經手公司的存摺，
      但無個人的存摺，之後，我就將業務轉交給許美華接辦，也是乙○○的意思。
      我經手過日記帳《只是流水帳，沒有帳簿，只是記在電腦裡面》、公司存摺。
      」等詞在卷（見本院卷第二冊第一二三頁）。證人許美華於本院證稱：「八十
      四年中旬到八十五年間是我經手公司的會計業務，之後交給陳慧婷，在八十六
　　　年九月，陳慧婷又轉交給我，九月以後只做了幾個星期，我也不懂會計，只負
　　　責記流水帳，且僅記在電腦裡面，沒有帳簿，是乙○○叫我做的，許美華回國
　　　後，我就將前開業務移交給她了，是公司的存摺」。惟彼等證人證詞或僅涉及
　　　被上訴人公司會計財務由何人職掌，或曾提被上訴人向上訴人借款之事實，惟
　　　確實金額若干﹖是否已清償﹖均未能具體證實，而許美華又為甲○○胞妹至親
　　　，作證時難免偏頗甲○○，是彼等證詞，自不足為有利上訴人之證據。
（四）又參諸，被上訴人公司多筆工程款於入帳時均轉匯入上訴人上開個人帳戶（
　　　如八十七年四月三日上訴人將被上訴人工程款壹佰壹拾伍萬伍仟元，匯入上訴
      人私人帳戶。八十六年五月二十四日被上訴人公司收自印尼之外匯工程款參佰
      貳拾肆萬貳仟陸佰肆拾陸元，分別轉入上訴人所有之花銀行台中分行、七信復
      興分行活存帳戶及放款轉戶。八十六年十二月二日，另一筆工程款貳佰肆拾壹
      萬伍仟元，轉入上訴人帳戶，此詳見原審卷第二冊第二三頁至七一頁有關鵬遠
      公司帳款明細表及兩造之存摺），及由上訴人轉入被上訴人公司之款項均用於
      被上訴人公司一般性支出（如零用金、年終獎金、稅金、薪水等）等情，顯見
      上述上訴人及被上訴人公司帳戶，用於上訴人與乙○○二人掌管公司營運，且
      證人林明珠亦到庭陳證：「擔任業務經理及總經理特別助理，於八十七年一月
      十六日任職」、「因為總經理與財務協理間有糾紛，總經理有叫我對帳，因財
      務協理沒有來，所以一直沒有對帳。」、「有一半存摺支出之帳本，是泛亞銀
      行帳號三六０之一的存摺，發現裡面帳目有很多無會計憑證可查，後來才向泛
      亞銀行調帳目之提款單，後來發現匯款條與存摺支出有很多不一樣，存摺已對
      每一筆錢會記載支出用途，但我所取得的匯款單、取款條有很多記載不一樣，
      有一些是匯入協理的帳戶」、「明細表的內容是整理出來的」、「有些有、有
      些沒有會計憑證可查核，沒有會計憑證部分，有在會計欄記載，會計憑證都是
      財務協理保管，未提供給我，故無法查核」。（詳參原審八十九年七月七日言
      詞辯論筆錄，見原審卷第二冊第六至八頁），按被上訴人公司之存摺、印章及
      語音轉帳，全由上訴人掌管處理，甚且會計帳目，亦由上訴人管控，而被上訴
      人法定代理人乙○○長期不予核對憑證，顯見上訴人與被上訴人法定代理人關
      係密切，並共同掌控被上訴人公司營運，而上述上訴人及被上訴人公司於泛亞
      銀行所設立之帳戶，用於被上訴人公司存放現款、資金之帳戶，否則被上訴人
      公司之工程款為何會匯入上訴人帳戶，上訴人又為何匯款入被上訴人公司帳戶
      ，以供被上訴人公司支付一般性開銷？是上訴人主張上述由上訴人帳戶轉至被
      上訴人公司帳戶之款項，究係被上訴人公司所有，或為上訴人所有，顯難憑斷
      ，且上訴人稱：系爭借款係其向洪大華所借再轉借予被上訴人之一部分，然依
      上訴人所述，其借予被上訴人公司之款項均係向洪大華所借後再轉借予被上訴
      人，並由洪大華將借款匯入被上訴人公司，惟系爭借款並非洪大華所匯入，而
      係由上訴人之帳戶直接轉入，與上訴人所稱轉借自洪大華之情節亦不相符，是
      上訴人未舉其他證據證明兩造有任何借款合意，即主張系爭款項，係被上訴人
      公司向其所為之借款，自難遽採。
（五）另上訴人稱：本件借款係其於原法院八十七年簡上字第四七六號給付票款中，
      所指之借款之一部分，然參諸該判決，上訴人於審理中主張被上訴人向其借款
      ，而簽發面額各壹佰萬元支票計十張，合計一千萬元以為擔保，惟查該判決業
      已認定，該等支票為上訴人未經被上訴人同意而自行簽發，是上訴人並無該等
      票據權利，有上述案號判決書一份在卷可參，並經本院調閱原審八十七年度中
      簡字第二三三八號、八十七年度簡上字第四七六號民事卷，核閱無訛。抑有進
      者，上訴人亦因偽造該面額一千萬元支票，經法院判處罪刑在案，已前所述，
      是上訴人主張被上訴人確有積欠其壹仟萬元，而簽發面額計壹仟萬元支票以為
      擔保，而主張系爭借款為該等支票擔保借款之一部分，亦難採信。又上訴人於
      本院改口系爭借款中，有關八十六年十二月十九日、八十七年二月二十三日、
      二月二十五日、借款三十萬元、十萬元、十萬元部分，係上訴人私有存款中借
      貸予被上訴人；其餘三月十九日、四月二十日、五十萬元、五十萬元借款部分
      ，係上訴人向花旗銀行抵押借款後，轉借被上訴人云云，然此非但與上訴人本
      人前述借款緣由互相矛盾不一（上訴人或稱系爭借款乃前開一千萬票款之一部
      分，或稱向洪大華借貸轉借予被上訴人云云），且因兩造間資金往來頻繁雜，
      要難單就其中一段資金中分割出來觀察，故其主張，自不足採信。
（六）綜上，上訴人既無法舉證證明兩造間，就其所主張之系爭轉帳款，有成立消費
      借貸法律關係之合意存在，尚難依其所提之匯款紀錄即認兩造間，有其所指之
      消費借貸關係存在。是被上訴人抗辯，其與上訴人間並無消費借貸關係存在，
      應屬可採。
四、綜上所述，本件上訴人主張被上訴人積欠系爭借款云云，為不足採，被上訴人抗
    辯，尚屬可信。從而，上訴人主張本於消費借貸之法律關係，請求被上訴人返還
    借款壹佰伍拾萬元及自起訴狀繕本送達翌日（辯論狀誤載為送達日）起至清償日
    止，按年息百分之五計算之利息，為無理由，不應准許。其假執行之聲請亦失所
    附麗，應併予駁回。原審為上訴人敗訴之判決，及駁回其假執行之聲請，並無不
    合。上訴意旨指摘原判決不當，求予廢棄改判，為無理由，應予駁回。
五、本件事證已臻明確，兩造其餘攻擊或防禦方法及所提證據，均與本院心證之形成
    及判決結果，不生影響，爰不一一再加以論述，併此明．
六、據上論結，本件上訴為無理由，依民事訴訟法第四百四十九條第一項、第七十八
    條，判決如主文。
中　　　華　　　民　　　國　　九十一　　年　　　九　　　月　　　四　　　日
~B1民事第六庭審判長法　官　吳火川
~B2　　　　　　　　法　官　饒鴻鵬
~B3　　　　　　　　法　官　陳繼先
右為正本係照原本作成。
不得上訴。（僅一百五十萬元）。
~B                書記官　劉建智
中　　　華　　　民　　　國　　九十一　　年　　　九　　　月　　　五　　　日
                                                                        Ｈ
